---
title: "Linear Regression"
author: "Krzysztof Mierzejewski"
date: "01-04-2018"
output:
  html_notebook:
    self_contained: true
    code_folding: show
    df_print: paged
    number_sections: true
    toc: true
    toc_depth: 2
    toc_float:
      collapsed: true
      smooth_scroll: true
---
# Wczytanie i przygotowanie danych
## Wczytanie zbioru danych z pliku płaskiego
```{r}
autodane<-read.table("/usr/miswdm/autodane.csv", header = TRUE, sep = ",", dec = ".")
```
```{r echo=FALSE}
print(autodane)
```
## Zmienne pomocnicze
```{r}
p<-2                # liczba predyktorów
no<-nrow(autodane)
indices<-seq(no)
df<-no-p-1          # liczba stopni swobody
```
## Zmienne egzogeniczne
```{r}
wiek<-autodane$Wiek
przebieg<-autodane$Przebieg
```
## Zmienna endogeniczna
```{r}
cena<-autodane$Cena
```
## Nowa obserwacja
Do prognozowania ceny.
```{r}
new.car<-data.frame(wiek=4, przebieg=145)
```
# Obliczanie kowariancji
Kowariancja – miara wielkości zależności liniowej pomiędzy zmiennymi losowymi:
$\begin{aligned}
Cov(X, Y)=\mathbb{E}[(X-\mathbb{E}[X])\cdot(Y-\mathbb{E}[Y])]=\mathbb{E}[XY]-\mathbb{E}[X]\cdot\mathbb{E}[Y]
\end{aligned}$

## Wariancja wieku
$\begin{aligned}
Var(X)=\mathbb{E}[(X-\mathbb{E}[X])^2]=\mathbb{E}[X^2]-{\mathbb{E}[X]}^2
\end{aligned}$

Zgodny, nieobciążony estymator z próbki:  
$\begin{aligned}
Var(X)=\frac{1}{n-1}\sum_{i=1}^n(x_i-\bar{x})^2
\end{aligned}$
```{r}
wiek.mean<-sum(wiek)/no
wiek.diff<-wiek-wiek.mean
wiek.diff.power<-wiek.diff^2
var.wiek<-sum(wiek.diff.power)/(no-1)
```
```{r echo=FALSE}
print(var.wiek)
```
## Wariancja przebiegu
Zgodny, nieobciążony estymator z próbki.
```{r}
przebieg.mean<-sum(przebieg)/no
przebieg.diff<-przebieg-przebieg.mean
przebieg.diff.power<-przebieg.diff^2
var.przebieg<-sum(przebieg.diff.power)/(no-1)
```
```{r echo=FALSE}
print(var.przebieg)
```
## Kowariancja zmiennych egzogenicznych
Zgodny, nieobciążony estymator z próbki:  
$\begin{aligned}
Cov(X, Y)=\frac{1}{n-1}\sum_{i=1}^n(x_i-\bar{x})\cdot(y_i-\bar{y})
\end{aligned}$
```{r}
x.mult<-wiek.diff*przebieg.diff
cov.x<-sum(x.mult)/(no-1)
```
```{r echo=FALSE}
print(cov.x)
```
Obliczenia pomocnicze.
```{r}
cena.mean<-sum(cena)/no
cena.diff<-cena-cena.mean
wiek.cena.mult<-wiek.diff*cena.diff
przebieg.cena.mult<-przebieg.diff*cena.diff
```
Kowariancja wieku i ceny.
```{r}
cov.wiek.cena<-sum(wiek.cena.mult)/(no-1)
```
```{r echo=FALSE}
print(cov.wiek.cena)
```
Kowariancja przebiegu i ceny.
```{r}
cov.przebieg.cena<-sum(przebieg.cena.mult)/(no-1)
```
```{r echo=FALSE}
print(cov.przebieg.cena)
```
# Wyznaczanie wartości współczynników modelu
## Macierz kowariancji zmiennych niezależnych
```{r}
A<-matrix(c(var.wiek, cov.x, cov.x, var.przebieg), nrow=p)
dimnames(A)<-list(c('wiek', 'przebieg'), c('wiek', 'przebieg'))
```
Alternatywnie.
```{r eval=FALSE}
A<-cov(cbind(wiek, przebieg))
```
```{r echo=FALSE}
print(A)
```
## Wektor kowariancji wartości zmiennych niezależnych i zmiennych zależnych (obserwacji)
```{r}
B<-c(cov.wiek.cena, cov.przebieg.cena)
```
Alternatywnie.
```{r eval=FALSE}
B<-cov(cbind(wiek, przebieg), cena)
```
```{r echo=FALSE}
print(B)
```
## Układ równań liniowych
`r var.wiek` \* B~1~ + `r cov.x` \* B~2~ = `r cov.wiek.cena`  
`r cov.x` \* B~1~ + `r var.przebieg` \* B~2~ = `r cov.przebieg.cena`

Rozwiązanie układu.
```{r}
coef<-solve(A, B)
B1<-coef[1]; B2<-coef[2]
```
```{r echo=FALSE}
paste(B1, B2, sep = '; ')
```
## Wartość wyrazu wolnego B~0~
Obliczenia pomocnicze.
```{r}
aux<-B1*wiek+B2*przebieg
aux.numerator<-cena-aux
```
Wartość wyrazu wolnego B~0~.
```{r}
B0<-sum(aux.numerator)/no
```
Alternatywnie
```{r eval=FALSE}
B0<-mean(cena-as.matrix(cbind(wiek, przebieg)) %*% coef)
```
```{r echo=FALSE}
print(B0)
```
# Model regresji liniowej
## Funkcja prognozy wartości zmiennej zależnej
```{r}
est.fnc<-function(a, b) B0+B1*a+B2*b
```
Cena = `r B0` `r ifelse(B1 < 0, '-', '+')` `r abs(B1)` \* Wiek `r ifelse(B2 < 0, '-', '+')` `r abs(B2)` \* Przebieg

## Prognozowana cena nowej obserwacji
```{r}
result<-est.fnc(new.car$wiek, new.car$przebieg)[[1]]
```
```{r echo=FALSE}
print(result)
```
## Wariancja resztowa
Obliczenia pomocnicze.
```{r}
cena.est<-est.fnc(wiek, przebieg)
cena.est.diff<-cena-cena.est
cena.est.diff.power<-cena.est.diff^2
```
Suma kwadratów resztowych (suma kwadratów błędów).
```{r}
RSS<-sum(cena.est.diff.power)
```
```{r echo=FALSE}
print(RSS)
```
Nieobciążony estymator wariancji błędu obserwacji $\sigma^2$:  
$\begin{aligned}
S^2=\frac{\sum_{i=1}^n(y_i-\hat{y_i})^2}{df}=\frac{\sum_{i=1}^n(y_i-\hat{y_i})^2}{n-k}=\frac{RSS}{n-p-1}={RSE}^2
\end{aligned}$  
$df$ - liczba stopni swobody  
$n$ - liczba obserwacji  
$k$ - liczba estymowanych parametrów; $k=p+1$
```{r}
S2<-RSS/df
```
```{r echo=FALSE}
print(S2)
```
# Dopasowanie modelu
## Współczynnik R^2^
Całkowita suma kwadratów.
```{r}
cena.diff.power<-cena.diff^2
TSS<-sum(cena.diff.power)
```
```{r echo=FALSE}
print(TSS)
```
$\begin{aligned}
R^2=\frac{Regresyjna\ suma\ kwadratów}{Całkowita\ suma\ kwadratów}
\end{aligned}$
```{r}
R2<-(TSS-RSS)/TSS
```
```{r echo=FALSE}
print(R2)
```
## Współczynnik R^2^ dopasowany
```{r}
R2.adj<-1-(1-R2)*(no-1)/df
```
```{r echo=FALSE}
print(R2.adj)
```
## Statystyka F
```{r}
F<-df*(TSS-RSS)/(p*RSS)
F.pValue<-pf(F, p, df, lower.tail=FALSE)
```
```{r echo=FALSE}
print(F.pValue)
```
## Test t-Studenta
### Macierz zmiennych niezależnych
Pierwszą kolumną jest wartość `1` dla wyznaczenia wartości błędu parametru wyrazu wolnego.
```{r}
X<-as.matrix(cbind(rep(1, no), wiek, przebieg))
```
### Estymator macierzy kowariancji estymatora metody najmniejszych kwadratów
Macierz kowariancji parametrów modelu.
```{r}
Sigma<-S2*solve(t(X)%*%X)  #to samo co Sigma<-S2*solve(t(X)%*%X, diag(2))
colnames(Sigma)[1]<-rownames(Sigma)[1]<-'Intercept'
```
### Błędy współczynników
Błąd współczynnika B~0~.
```{r}
B0.err<-sqrt(diag(Sigma)['Intercept'])  # to samo co B0.err<-sqrt(Sigma[1,1])
```
```{r echo=FALSE}
print(B0.err)
```
Błąd współczynnika B~1~.
```{r}
B1.err<-sqrt(diag(Sigma)['wiek'])       # to samo co B1.err<-sqrt(Sigma[2,2])
```
```{r echo=FALSE}
print(B1.err)
```
Błąd współczynnika B~2~.
```{r}
B2.err<-sqrt(diag(Sigma)['przebieg'])   # to samo co B2.err<-sqrt(Sigma[3,3])
```
```{r echo=FALSE}
print(B2.err)
```
### Wartości statystyki **t**
Dla współczynników B~0~, B~1~, B~2~. 
```{r}
B0.t<-B0/B0.err
B1.t<-B1/B1.err
B2.t<-B2/B2.err
```
```{r echo=FALSE}
paste(c('Intercept', 'wiek', 'przebieg'), c(B0.t, B1.t, B2.t), sep = ': ', collapse = '; ')
```
**H~0~**: _nie ma zależności pomiędzy predyktorem a zmienną objaśnianą; B~i~ = 0_.  
Przyjęty poziom istotności: **5%**. 
```{r}
alpha<-1-.05/2                          # test obustronny
tValue<-qt(alpha, df, lower.tail=TRUE)  # kwatyl rozkładu t-Studenta
```
Moduł wartości brzegowej obszaru krytycznego wynosi zatem:
```{r echo=FALSE}
print(tValue)
```
**p-wartości**
```{r echo=FALSE}
B0.t.pr <- format(signif(2*pt(abs(B0.t), df, lower.tail=FALSE) ,3))
B1.t.pr <- format(signif(2*pt(abs(B1.t), df, lower.tail=FALSE) ,3))
B2.t.pr <- format(signif(2*pt(abs(B2.t), df, lower.tail=FALSE) ,3))
```
| Współczynnik   | W obszarze krytycznym 5%?  | p-wartość                                    |
| ---------------|:--------------------------:| --------------------------------------------:|
| B~0~ Intercept | `r abs(B0.t)>tValue`      | Pr(>\|`r signif(B0.t, 4)`\|)=**`r B0.t.pr`** |
| B~1~ wiek      | `r abs(B1.t)>tValue`      | Pr(>\|`r signif(B1.t, 4)`\|)=**`r B1.t.pr`** |
| B~2~ cena      | `r abs(B2.t)>tValue`      | Pr(>\|`r signif(B2.t, 4)`\|)=**`r B2.t.pr`** |
```{r}
```
## Przedziały ufności współczynników modelu
Poziom ufności ciągle **95%**.
```{r}
tValues<-qt(c(1-alpha, alpha), df)
B0.conf<-B0+B0.err*tValues
B1.conf<-B1+B1.err*tValues
B2.conf<-B2+B2.err*tValues
```
```{r echo=FALSE}
cat(paste(c('Intercept', 'wiek', 'przebieg'), c(paste('[', paste(B0.conf, collapse='; '), ']', sep=''), paste('[', paste(B1.conf, collapse='; '), ']', sep=''), paste('[', paste(B2.conf, collapse='; '), ']', sep='')), sep = ': ', collapse = '\n'))
```
## Przedział ufności wyestymowanych wartości modelu
Poziom istotności **5%**
```{r}
cena.est.conf<-data.frame(cena.est)
for (i in indices) {
  C<-c(1, wiek[i], przebieg[i])
  delta<-sqrt(drop(t(C)%*%Sigma%*%C))
  interval<-cena.est[i]+tValues*delta
  cena.est.conf$lwr[i]<-interval[1]
  cena.est.conf$upr[i]<-interval[2]
}
```
```{r echo=FALSE}
print(cena.est.conf)
```
# Prognoza punktowa i błąd ex-ante
## Wariancja prognozy
$\begin{aligned}
S^2_\tau=S^2+S^2\cdot\left(\frac{1}{n}+\frac{(x_\tau-\bar{x})^2}{\sum_{i=1}^n(x_i-\bar{x})^2}\right)=
\end{aligned}\\
\begin{aligned}
=S^2\cdot\left(1+\frac{1}{n}+\frac{(x_\tau-\bar{x})^2}{\sum_{i=1}^n(x_i-\bar{x})^2}\right)=
\end{aligned}\\
\begin{aligned}
=S^2\cdot\left(1+\frac{\sum_{i=1}^nx_i^2+nx_\tau^2-2x_\tau\sum_{i=1}^nx_i}{n\sum_{i=1}^nx_i^2-(\sum_{i=1}^nx_i)^2}\right)
\end{aligned}$  
$\hat{\Sigma}$ - estymator macierzy kowariancji estymatora metody najmniejszych kwadratów  
$C$ - wektor wartości nowej obserwacji (do kombinacji liniowej z modelem regresji)  
Standardowy błąd obserwacji:  
$\begin{aligned}
\delta_\tau=S\sqrt{\frac{1}{n}+\frac{(x_\tau-\bar{x})^2}{\sum_{i=1}^n(x_i-\bar{x})^2}}=\sqrt{C^T\hat{\Sigma}C}=\sqrt{\delta_\tau^2}
\end{aligned}$
```{r}
C<-c(1, new.car$wiek, new.car$przebieg)
est.var<-drop(t(C)%*%Sigma%*%C)          # to samo co est.var<-drop(C%*%Sigma%*%C)
```
```{r echo=FALSE}
print(est.var)
```
## Błąd ex-ante
Błąd prognozy punktowej:  
$\begin{aligned}
S_\tau=\sqrt{S^2+\delta_\tau^2}=\sqrt{S^2+C^T\hat{\Sigma}C}
\end{aligned}$
```{r}
exAnte<-sqrt(S2+est.var)
```
```{r echo=FALSE}
print(exAnte)
```
## Względny błąd ex-ante
Względny błąd prognozy punktowej:  
$\begin{aligned}
\eta_\tau=\frac{S_\tau}{|\hat{y_\tau}|}\cdot100\%
\end{aligned}$
```{r}
exAnte.rel<-exAnte/abs(est.fnc(C[2], C[3]))
```
```{r echo=FALSE}
print(exAnte.rel)
```
## Przedział ufności prognozy
```{r}
result.conf<-result+exAnte*tValues
```
```{r echo=FALSE}
print(result.conf)
```
# Wykorzystanie pakietu `stats`
Funkcja `lm` z pakietu `stats` (będąca przeciążeniem funkcji `glm` z tego samego pakietu) pozwala na stworzenie modelu regresji liniowej z zastosowaniem _formuł_.
```{r}
est<-lm(cena~wiek+przebieg)
```
Współczynniki modelu.
```{r}
est$coefficients  #to samo co coefficients(est)
```
Podsumowanie modelu.
```{r}
summary(est)
```
Przedziały ufności współczynników modelu (ang. _confidence intervals_).
```{r}
confint(est)
```
Przedziały ufności wyestymowanych wartości modelu (ang. _narrow intervals_).
```{r}
predict(est, interval="confidence", level=.95)
```
Predykcja z zadanym poziomem tolerancji (ang. _wide intervals_).
```{r}
pred<-predict(est, newdata=new.car, se.fit=TRUE, level=.95, interval="prediction")  # błąd.obserwacji=TRUE
```
```{r echo=FALSE}
print(pred)
```
Błąd ex-ante (wariancja modelu + wariancja obserwacji).
```{r}
signif(sqrt(pred$residual.scale^2+pred$se.fit**2), 4)
```
# Zmienne skorelowane
```{r eval=FALSE}
summary(lm(cena~wiek*przebieg))
```
Alternatywnie.
```{r eval=FALSE}
summary(lm(cena~wiek+przebieg+wiek:przebieg))
```
```{r echo=FALSE}
summary(lm(cena~wiek*przebieg))
```
# Wizualizacja
```{r eval=FALSE}
library(scatterplot3d)
s3d<-scatterplot3d(x=wiek, y=przebieg, z=cena, angle=55, highlight.3d=T, scale.y=0.8)
s3d$plane3d(est)
residual3d<-function(x, y, z, residual){
  s3d$points3d(x=x, y=y, z=z-residual, type='p', lwd=1, pch=5, col=3)
  s3d$points3d(x=c(x, x), y=c(y, y), z=c(z-residual, z), type='l', lwd=1, col='dark green')
}
for (i in indices) {
  residual3d(wiek[i], przebieg[i], cena[i], est$residuals[i])
}
# Predykcja z zadanym poziomem tolerancji (ang. wide intervals).
s3d$points3d(x=new.car$wiek, y=new.car$przebieg, z=pred$fit[,'fit'], lwd=1, pch=21, bg=8, col=2)
s3d$points3d(x=rep(new.car$wiek, 2), y=rep(new.car$przebieg, 2), z=pred$fit[,2:3], lwd=1, type='l', col=2)
```
```{r echo=FALSE}
library(scatterplot3d)
s3d<-scatterplot3d(x=wiek, y=przebieg, z=cena, angle=55, highlight.3d=T, scale.y=0.8)
s3d$plane3d(est)
residual3d<-function(x, y, z, residual){
  s3d$points3d(x=x, y=y, z=z-residual, type='p', lwd=1, pch=5, col=3)
  s3d$points3d(x=c(x, x), y=c(y, y), z=c(z-residual, z), type='l', lwd=1, col='dark green')
}
for (i in indices) {
  residual3d(wiek[i], przebieg[i], cena[i], est$residuals[i])
}
# Predykcja z zadanym poziomem tolerancji (ang. wide intervals).
s3d$points3d(x=new.car$wiek, y=new.car$przebieg, z=pred$fit[,'fit'], lwd=1, pch=21, bg=8, col=2)
s3d$points3d(x=rep(new.car$wiek, 2), y=rep(new.car$przebieg, 2), z=pred$fit[,2:3], lwd=1, type='l', col=2)
```
## Przedziały ufności (osobny przykład)
```{r}
x<-1:7
y<-c(8, 13, 14, 17, 18, 20, 22)
est<-lm(y~x)
```
```{r echo=FALSE}
print(summary(est))
```
Przedziały ufności.
```{r}
confint(est)  # to samo co confint(est, level=.95))
```
t-statystyka, stopni swobody: `r df.residual(est)`.
```{r eval=FALSE}
res<-signif(residuals(est), 3)
pre<-predict(est, level=.99, interval="confidence")
plot(x, y)
abline(est)
segments(x, y, x, pre[,"fit"], col="red")
library(MASS)
library(calibrate)
textxy(x, y, res, cex=0.8)
# Przedziały ufności (ang. narrow intervals)
# 99%
lines(x, pre[,2], col=8)
lines(x, pre[,3], col=8)
# 95%
pre<-predict(est, level=0.95, interval="confidence")
lines(est$model[["x"]], pre[,2], col=5)
lines(est$model[["x"]], pre[,3], col=5)
# Predykcja z zadanym poziomem tolerancji (ang. wide intervals)
# 99%
result<-predict(est, newdata=data.frame(x=c(4.5)), level=.99, interval="prediction")
segments(4.5, result[,"lwr"], 4.5, result[,"upr"], col=8, lwd=5)
textxy(4.5, result[,"lwr"], round(result[,"lwr"], 2), cex=0.85, col=8)
textxy(4.5, result[,"upr"], round(result[,"upr"], 2), cex=0.85, col=8)
# 95%
result<-predict(est, newdata=data.frame(x=c(4.5)), level=.95, interval="prediction")
segments(4.5, result[,"lwr"], 4.5, result[,"upr"], col=5, lwd=2)
textxy(4.5, result[,"lwr"], round(result[,"lwr"], 2), cex=0.85, col=5)
textxy(4.5, result[,"upr"], round(result[,"upr"], 2), cex=0.85, col=5)
points(4.5, result[,"fit"], pch=23, col="darkgreen", bg="green")
```
```{r echo=FALSE}
res<-signif(residuals(est), 3)
pre<-predict(est, level=.99, interval="confidence")
plot(x, y)
abline(est)
segments(x, y, x, pre[,"fit"], col="red")
library(MASS)
library(calibrate)
textxy(x, y, res, cex=0.8)
# Przedziały ufności (ang. narrow intervals)
# 99%
lines(x, pre[,2], col=8)
lines(x, pre[,3], col=8)
# 95%
pre<-predict(est, level=0.95, interval="confidence")
lines(est$model[["x"]], pre[,2], col=5)
lines(est$model[["x"]], pre[,3], col=5)
# Predykcja z zadanym poziomem tolerancji (ang. wide intervals)
# 99%
result<-predict(est, newdata=data.frame(x=c(4.5)), level=.99, interval="prediction")
segments(4.5, result[,"lwr"], 4.5, result[,"upr"], col=8, lwd=5)
textxy(4.5, result[,"lwr"], round(result[,"lwr"], 2), cex=0.85, col=8)
textxy(4.5, result[,"upr"], round(result[,"upr"], 2), cex=0.85, col=8)
# 95%
result<-predict(est, newdata=data.frame(x=c(4.5)), level=.95, interval="prediction")
segments(4.5, result[,"lwr"], 4.5, result[,"upr"], col=5, lwd=2)
textxy(4.5, result[,"lwr"], round(result[,"lwr"], 2), cex=0.85, col=5)
textxy(4.5, result[,"upr"], round(result[,"upr"], 2), cex=0.85, col=5)
points(4.5, result[,"fit"], pch=23, col="darkgreen", bg="green")
```